【裁判字號】    92,台上,515
【裁判日期】    920320
【裁判案由】    返還保證金
【裁判全文】
最高法院民事判決                                九十二年度台上字第五一五號
    上  訴  人  祐群建設股份有限公司
    法定代理人  呂清進
    訴訟代理人  呂福元律師
    被 上訴 人  中港紡織廠股份有限公司
    法定代理人  楊國宙
右當事人間請求返還保證金事件，上訴人對於中華民國九十一年十二月二十五日台灣
高等法院第二審更審判決︵九十一年度上更(四)字第一一一號︶，提起上訴，本院判決
如左：
    主  文
上訴駁回。
第三審訴訟費由上訴人負擔。
    理  由
本件上訴人主張：兩造於民國八十一年十二月二十八日簽訂合建樓房契約書︵下稱契
約書︶，約定由被上訴人提供重測前坐落苗栗縣竹南鎮○○○段營盤邊小段五一一｜
一五地號等十七筆土地，供伊規劃興建七層樓房及五層樓房，伊已交付保證金新台幣
︵下同︶五千萬元，依約被上訴人應至遲於八十二年六月三十日前將土地上之抵押權
登記塗銷，並購買訴外人林金秋、林永富︵下稱林金秋等二人︶共有重測後坐落同鎮
○○段五三一、五○八地號土地，作為公共設施及道路用地，以利伊開工建築及通行
。詎被上訴人未依約履行，屢經催告，均置不理，伊已解除契約，被上訴人應返還保
證金五千萬元、給付違約金五千萬元及賠償伊支出之工程款九千四百七十二萬三千五
百七十一元，共一億九千四百七十二萬三千五百七十一元等情，求為命被上訴人如數
給付，及其中一千萬元自八十一年十二月二十九日起、其中二千萬元自八十二年二月
二十八日起，其中二千萬元自八十二年三月三十一日起，其餘一億四千四百七十二萬
三千五百七十一元自八十四年三月五日起，均至清償日止加付法定遲延利息之判決︵
上訴人逾此範圍之請求，業受敗訴判決確定︶。
被上訴人則以：兩造所訂契約書並未約定抵押權塗銷之期限，伊嗣後改向中聯信託投
資股份有限公司︵下稱中聯公司︶抵押借款，以塗銷原向世華聯合商業銀行︵下稱世
華銀行︶借款所設定之抵押權，已獲上訴人同意，該抵押借款之清償期限為八十四年
九月十七日，上訴人於期限屆滿前催告伊塗銷抵押權登記，自屬無據；且伊將土地交
由上訴人規劃建築，並未約定應購買他人土地以供道路使用，伊未違約，上訴人解除
契約，不生效力。況上訴人於伊催請其依約儘速施工後，竟於八十四年一月二十一日
通知解約，亦即拒絕履行，伊已依契約書第十五條約定，於八十四年三月二日解除契
約，並沒收上訴人所交付之全部款項等語，資為抗辯。
原審以：上訴人主張兩造簽訂契約書，約定由被上訴人提供系爭十七筆土地，供其規
劃建屋之事實，已據提出契約書、土地登記簿謄本等件為證，堪信為真實。又系爭十
七筆土地上雖原有設定與世華銀行之抵押權，惟兩造所立契約書第八條，僅記載被上
訴人應向銀行清償債務及塗銷抵押權，並未約定塗銷抵押權登記之期限。而被上訴人
為清償世華銀行債務，並塗銷該行之抵押權，於八十二年十月八日以系爭十七筆土地
向中聯公司抵押借款時，上訴人之法定代理人及其餘董監事均為該筆借款之連帶保證
人，且上訴人亦在被上訴人向中聯公司借款所簽發之本票上背書，有保證契約及本票
等件在卷足稽。又中聯公司係向上訴人查詢系爭合建工程可完工日期後，才定八十四
年九月十七日為借款清償期限等情，亦據證人即中聯公司副理楊松年證述屬實。上訴
人就被上訴人向中聯公司借款乙事既有參與，可見兩造就系爭土地上之抵押權登記，
縱約定有塗銷日期，亦於該筆借款所定清償期之後。又兩造所立契約書第五條約定﹁
道路及公共設施用地均歸由乙方︵即被上訴人︶負擔，但設施工程及一切費用均由甲
方︵即上訴人︶負擔﹂，兩造於八十二年九月二日與傑富廣告有限公司訂立之代理銷
售合約第十五條約定﹁甲方︵即兩造︶應負責在開始銷售前完成雙方所協定之公共設
施……﹂，均未記載被上訴人應取得林金秋等二人共有之五三一、五○八地號土地以
供道路使用。況五三一、五○八地號土地，於兩造訂立系爭契約時已編為都市○○道
路用地，為兩造所不爭，衡諸常情，亦無再約定被上訴人需另購該已為計劃道路之土
地以供道路使用之理。被上訴人並無於八十四年九月十七日前塗銷抵押權，亦無取得
五三一、五○八地號土地之義務，上訴人主張被上訴人於受其催告後，未履行上開義
務，其已於八十四年二月二十一日合法解除契約，為無足取。再者，契約書第十五條
記載：﹁甲方︵即上訴人︶如不履約合建或不照本約施工，願將已交付之款額全部聽
憑乙方︵即被上訴人︶沒收並將已完成之建物亦歸乙方自由處置，解除本契約不得異
議﹂等語，乃兩造約定之解除權。上訴人於八十三年十二月九日即通知承購房屋之客
戶，於被上訴人未塗銷抵押權前暫停施工，且於八十四年二月二十一日催告被上訴人
辦理抵押權之清償及塗銷，並表示解除契約，有通知單、存證信函等附卷可稽，上訴
人既已自行停工拒絕履行契約，被上訴人於八十四年三月二日以上訴人拒絕履行契約
為由，依契約書第十五條約定通知解約，自屬有據。系爭契約既經被上訴人合法解除
，上訴人於其後之八十四年十月十一日再催告被上訴人履約，並為解約之表示，於法
不合，不生解約之效力。綜上所述，上訴人以系爭契約業經伊解除為由，請求被上訴
人返還保證金五千萬元、給付違約金五千萬元及賠償工程支出款九千四百七十二萬三
千五百七十一元，共計一億九千四百七十二萬三千五百七十一元，及其中一千萬元自
八十一年十二月二十九日起、其中二千萬元自八十二年二月廿八日起，其中二千萬元
自八十二年三月三十一日起，其餘一億四千四百七十二萬三千五百七十一元自八十四
年三月五日起，均至清償日止加付法定遲延之利息，為無理由，不應准許。因而維持
第一審所為上訴人敗訴之判決，駁回其上訴，經核於法並無違背。上訴論旨，指摘原
判決採證認事之職權行使為不當，求予廢棄，非有理由。
據上論結，本件上訴為無理由，依民事訴訟法第四百八十一條、第四百四十九條第一
項、第七十八條，判決如主文。
中      華      民      國    九十二    年      三      月     二十     日
                              最高法院民事第三庭
                                  審判長法官  林  奇  福
                                        法官  陳  國  禎
                                        法官  李  彥  文
                                        法官  陳  重  瑜
                                        法官  劉  福  聲
      右正本證明與原本無異
                                              書  記  官
中      華      民      國    九十二    年      四      月      三      日


司法院資訊處製作；財團法人民間司法改革基金會備份。
